【裁判字號】    91,簡,642
【裁判日期】    920530
【裁判案由】    廢棄物清理法
【裁判全文】
臺北高等行政法院判決                              九十一年度簡字第六四二號
    原      告  柏森股份有限公司
    代  表  人  甲○○董事長.
    被      告  臺北市政府環境保護局
    代  表  人  沈世宏（局長）
右當事人間因廢棄物清理法事件，原告不服台北市政府中華民國九十一年五月一日府
訴字第○九一○五一四五四○○號訴願決定，提起行政訴訟。本院判決如左：
    主  文
原告之訴駁回。
訴訟費用由原告負擔。
    事  實
緣原告係屬廢物品及容器回收清除處理辦法規範之容器商品輸入業者，行政院環境保
護署於民國（下同）九十年十一月五日會同立本台灣聯合會計師事務所人員前往原告
公司查核回收清除處理費申報、繳交情形，惟原告未提供完整資料以供查核，嗣該署
於九十年十一月八日會同立本台灣聯合會計師事務所及被告所屬人員再度前往查核，
原告仍未提供相關資料供查，被告遂以九十年十一月八日北市環罰字第Ｘ二二○六七
八號舉發通知書予以告發，並以原告違反廢棄物清理法二十條規定，依同法第五十一
條第二項第三款規定，以九十年十一月二十三日廢字第Ｈ00000000號處分書
裁處原告新台幣六萬元罰鍰。原告不服，提起訴願，遭決定駁回，遂向本院提起行政
訴訟。茲摘敘兩造訴辯意旨如次：
甲、原告起訴意旨略謂：
一、按行政機關所為之行政處分，不得違反法規規定，亦不得無限擴張行政裁量權，
    並應注意比例原則及當事人有利不利原則。本件被告所為處分顯違行政程序法第
    七條第二款：「有多種同樣能達成目的之方法時，應選擇對人民權益損害最少者
    。」及第九條：「行政機關就該管行政程序，應於當事人有利及不利之情形，一
    律注意。」之規定。
二、被告主要目的係查核原告有無依限申報容器回收報表及繳交回收基金。原告已提
    示回收基金報表、基金繳款書、進口報單、銷貨發票及營業稅申報書等，且回收
    基金係以總量課徵及就源扣繳，其他帳冊並非必要佐證文件，除非無法證明原告
    是否如期申報總表及繳納回收基金，方有查核其他文件之必要。
三、按租稅債權主義原則得類推適用其他行政規費之情形，例如納稅義務人已繳納房
    屋稅、地價稅，稅捐稽查人員查核當事人是否繳稅或逃漏稅捐時，當事人僅須提
    示完稅憑證依法繳稅，即已完成其義務，如同本件原告已如期申報回收基金總表
    及繳納基金費用一般。
四、被告及訴願決定機關未明察事實，顯有違誤，請撤銷訴願決定及原處分。
乙、被告答辯意旨略謂：
一、按「物品或其包裝、容器經食用或使用後，足以產生下列性質之一之一般廢棄物
    ，致有嚴重污染環境之虞者，由該物品或其包裝、容器之製造、輸入或原料之製
    造、輸入業者負責回收、清除、處理，並由販賣業者負責回收、清除工作：一、
    不易清除、處理。二、含長期不易腐化之成分。三、含有害物質之成分。四、具
    回收再利用之價值。」、「前項回收、處理業之規模、登記、註銷、申報及其他
    相關應遵行事項之管理辦法，由中央主管機關定之。」、「主管機關得派員或委
    託專業人員攜帶證明文件進入依第十六條第一項、前條指定公告業者、販賣業者
    之場所及依第十八條第三項指定公告回收、處理業之回收、貯存、清除、處理場
    所，查核其營業量或進口量、物品或其包裝、容器之銷售對象、原料供應來源、
    回收相關標誌、應回收廢棄物回收處理量，並索取進貨、生產、銷貨、存貨憑證
    、帳冊、相關報表及其他產銷營運或輸出入之相關資料；必要時，並得請稅捐稽
    徵主管機關協助查核。」、「有下列情形之一者，處新臺幣六萬元以上三十萬元
    以下罰鍰；經限期改善，屆期仍未改善完成者，按日連續處罰：三、無故規避、
    妨礙或拒絕第二十條之查核或索取有關資料規定。」廢棄物清理法第十五條第一
    項、第十八條第四項、第二十條及第五十一條第二項第三款分別定有明文。
二、次按「本辦法所稱物品及容器如下：一、物品：係指機動車輛、潤滑油、輪胎、
    ．．電子電器物品．．或其他性質相類似之物品經中央主管機關指定公告應回收
    者。二、容器：係指以鋁、鐵、玻璃、塑膠、紙、鋁箔或其他．．」、「本辦法
    專用名詞定義如下：一、物品或容器業者（以下簡稱業者）：指經中央主管機關
    指定公告之物品製造業、物品輸入業、容器製造業、容器輸入業、容器商品製造
    業、容器商品輸入業業者。」、「業者應於設立或首次輸入物品或容器之日起二
    個月內向中央主管機關申請登記．．。」、「中央主管機關為查核營業量或進口
    量、回收量及處理量，得派員或委託適任人員或會同執行機關查核下列事項，並
    索取相關資料，所得資料應予以保密：一、業者之產銷或輸入情形。二、回收清
    除系統及處理系統運作情形。三、稽核認證公正團體之稽核認證作業情形。四、
    金融機構收支保管情形。五、其他與業者申報營業量或進口量、回收量及處理量
    有關之事項。前項第一款事項，中央主管機關於必要時得請當地稅捐主管機關協
    助查核。第一項第一款至第三款事項，得由地方主管機關查核。」廢物品及容器
    回收清除處理辦法第二條、第三條、第五條及第十九條復有明文。
三、原告係屬行政院環境保護署指定之容器商品輸入業者，經該署於九十年十一月五
    日十三時五十分會同立本台灣聯合會計師事務所專業人員攜帶證明文件，查核原
    告之營業量或進口量申報、繳交情形，及索取相關資料，惟原告僅提供八十九年
    度進口報單及銷貨發票憑證，尚缺其他八十九年度總帳、傳票、憑證等相關資料
    ，乃請原告於九十年十一月八日九時前提供，否則逕依廢棄物清理法相關規定予
    以告發。惟經行政院環境保護署於九十年十一月八日會同被告所屬執勤人員再度
    前往查核，原告仍未提供是項資料供查，經被告當場告發，限期於九十年十二月
    三日前提供財務等相關資料再行檢視查核，並請原告所屬員工陳玩伶簽收，此有
    行政院環境保護公告列管業者查核工作紀錄等相關資料可稽，故原告違規事實洵
    堪認定。
四、按廢物品及容器回收清除處理辦法第十九條規定，行政院環境保護署為辦理「公
    告應回收之一般廢棄物應繳業者營業量查核管制計畫」專案工作計畫，特委託立
    本台灣聯合會計師事務所自九十年十月十七日起至九十一年三月三十一日止負責
    執行此項專案計畫配合辦理專案工作，此有「公告應回收之一般廢棄物應繳費業
    者營業量查核管制計畫」專案工作計畫契約書可稽。另原告稱已如期繳納基金及
    申報資料，已完成行政查核云云，惟此係經被告告發後所為之改善行為，尚難阻
    卻本件違規事實之成立。
五、綜上，被告所為處分並無不合，請駁回原告之訴。
    理  由
一、按「物品或其包裝、容器經食用或使用後，足以產生下列性質之一之一般廢棄物
    ，致有嚴重污染環境之虞者，由該物品或其包裝、容器之製造、輸入或原料之製
    造、輸入業者負責回收、清除、處理，並由販賣業者負責回收、清除工作：一、
    不易清除、處理。二、含長期不易腐化之成分。三、含有害物質之成分。四、具
    回收再利用之價值。前項物品或其包裝、容器及其應負回收、清除、處理責任之
    業者範圍，由中央主管機關公告之。」、「經中央主管機關指定公告一定規模以
    上應回收廢棄物之回收、處理業，應向主管機關辦理登記，並申報其回收、處理
    量及相關作業情形。前項回收、處理業之規模、登記、註銷、申報及其他相關應
    遵行事項之管理辦法，由中央主管機關定之。」、「主管機關得派員或委託專業
    人員攜帶證明文件進入依第十六條第一項、前條指定公告責任業者、販賣業者之
    場所及依第十八條第三項指定公告回收、處理業之回收、貯存、清除、處理場所
    ，查核其營業量或進口量、物品或其包裝、容器之銷售對象、原料供應來源、回
    收相關標誌、應回收廢棄物回收處理量，並索取進貨、生產、銷貨、存貨憑證、
    帳冊、相關報表及其他產銷營運或輸出入之相關資料；必要時，並得請稅捐稽徵
    主管機關協助查核。」、「有下列情形之一者，處新臺幣六萬元以上三十萬元以
    下罰鍰；經限期改善，屆期仍未改善完成者，按日連續處罰：．．三、無故規避
    、妨礙或拒絕第二十條之查核或索取有關資料規定。」廢棄物清理法第十五條、
    第十八條第三項及第四項、第二十條暨第五十一條第二項第三款分別定有明文。
二、次按「本辦法所稱物品及容器如下：一、物品：係指機動車輛、潤滑油、輪胎、
    鉛酸蓄電池、電子電器物品、資訊物品、乾電池、包裝素材或其他性質相類似之
    物品經中央主管機關指定公告應回收者。二、容器：係指以鋁、鐵、玻璃、塑膠
    、紙、鋁箔或其他單一或複合材質製成或其他性質相類似之材質，用以裝填調製
    食品、飲料、酒、醋、包裝飲用水、調製食用油脂、乳製品、化粧品、清潔劑、
    塗料、環境衛生用藥、農藥或其他性質相類似之物質經中央主管機關指定公告應
    回收者。」、「本辦法專用名詞定義如下：一、物品或容器業者（以下簡稱業者
    ）：指經中央主管機關指定公告之物品製造業、物品輸入業、容器製造業、容器
    輸入業、容器商品製造業、容器商品輸入業業者。．．」、「業者應於設立或首
    次輸入物品或容器之日起二個月內向中央主管機關申請登記。」、「中央主管機
    關為查核營業量或進口量、回收量及處理量，得派員或委託適任人員或會同執行
    機關查核下列事項，並索取相關資料，所得資料應予以保密：一、業者之產銷或
    輸入情形。二、回收清除系統及處理系統運作情形。三、稽核認證公正團體之稽
    核認證作業情形。四、金融機構收支保管情形。五、其他與業者申報營業量或進
    口量、回收量及處理量有關之事項。前項第一款事項，中央主管機關於必要時得
    請當地稅捐主管機關協助查核。第一項第一款至第三款事項，得由地方主管機關
    查核。」行為時廢物品及容器回收清除處理辦法第二條、第三條第一款、第五條
    第一項及第十九條復有明文。再按，行政程序法第十六條第一項規定：「行政機
    關得依法規將其權限之一部分，委託民間團體或個人辦理。」
三、本件原告係屬廢物品及容器回收清除處理辦法規範之容器商品輸入業者，依廢棄
    物清理法第二十條及行為時廢物品及容器回收清除處理辦法第十九條規定，主管
    機關（廢棄物清理法第四條規定參照）得派員或委託專業人員或會同執行機關（
    廢棄物清理法第五條第一項規定參照）攜帶證明文件進入原告公司，查核其營業
    量或進口量、物品或其包裝、容器之銷售對象、原料供應來源、回收相關標誌、
    應回收廢棄物回收處理量，並索取進貨、生產、銷貨、存貨憑證、帳冊、相關報
    表及其他產銷營運或輸出入之相關資料；原告公司依法並有配合其查核或索取有
    關資料之義務，否則，依據廢棄物清理法第五十一條第二項第三款之規定，應處
    新臺幣六萬元以上三十萬元以下罰鍰，經限期改善，屆期仍未改善完成者，按日
    連續處罰。
四、查中央主管機關即行政院環境保護署依法規之授權，於九十年十月十七日與立本
    台灣聯合會計師事務所簽訂「『公告應回收之一般廢棄物應繳費業者營業量查核
    管制計畫』專案工作計畫契約書」，委託該所專業人員執行公告應回收之一般廢
    棄物應繳費業者營業量查核管制計畫之專案工作，此有上開契約書影本附訴願卷
    可稽。是行政院環境保護署於九十年十一月五日及同年月八日二次分別會同立本
    台灣聯合會計師事務所、被告執勤人員前往原告公司進行查核該公司之營業量或
    進口量申報、繳交情形，並依查核結果，索取相關資料，徵諸前揭規定，於法洵
    屬有據。惟本件經主管機關二次查核結果，原告均未提供完整資料以供查核，此
    有經原告公司蓋章及其公司代表陳玩伶簽名無訛之「行政院環境保護署公告應回
    收之一般廢棄物公告列管業者查核工作紀錄」及「台北市政府環境保護局一般廢
    棄物資源回收列管業者稽核紀錄表」附訴願卷及原處分卷為憑，是原告違規行為
    ，洵堪認定。原告既有無故規避、妨礙或拒絕廢棄物清理法第二十條之查核或索
    取有關資料之行為，被告依廢棄物清理法第五十一條第二項第三款之規定，自應
    處原告新臺幣六萬元以上三十萬元以下罰鍰。原告主張除無法證明其是否如期申
    報總表及繳納回收基金方有查核其他文件之必要云云，無乃其一己主觀之見，依
    法並無可採，本件核亦無原告所訴原處分違反行政程序法第七條第二款及第九條
    規定之比例原則暨有利及不利情形一律注意原則之可言，至原告所稱租稅債權主
    義原則乙節，亦無本件情形無涉，所訴委無足採。
五、綜上所述，本件違規事實明確，被告按原告違規之情節，裁處原告法定最低罰鍰
    六萬元，揆諸前揭規定及說明，洵屬有據，訴願決定予以維持，亦無不合。原告
    猶執前詞，聲明撤銷，為無理由，應予駁回。又本件適用簡易訴訟程序，爰不經
    言詞辯論逕為判決，併予敘明。
據上論結，本件原告之訴為無理由，爰依行政訴訟法第二百三十三條第一項、第二百
三十六條、第九十八條第三項前段，判決如主文。
中    華    民    國      九十二      年      五      月      三十      日
                            臺 北 高 等 行 政 法 院   第 六 庭
                                                    法  官  曹瑞卿
右為正本係照原本作成。
本件以訴訟事件所涉及之法律見解具有原則性者為限，始得於本判決送達後二十日內
向本院提出上訴狀並表明上訴理由，如已於本判決宣示後送達前提起上訴者，應於判
決送達後二十日內補具上訴理由（均按他造人數附繕本），且經最高行政法院許可後
方得上訴。
中    華    民    國      九十二      年      五      月      三十      日
                                                    書記官  方偉皓


司法院資訊處製作；財團法人民間司法改革基金會備份。
